臺灣臺北地方法院民事簡易判決
110年度北簡字第20275號
原      告  何子龍  
訴訟代理人  蔡瑞煙律師
複  代理人  洪維洲  
被      告  中華開發資產管理股份有限公司

法定代理人  林德雲  
訴訟代理人  白浩廷  
上列當事人間請求返還不當得利事件，本院於中華民國111年1月
25日言詞辯論終結，判決如下：
    主      文
被告應給付原告新臺幣貳拾捌萬貳仟柒佰玖拾陸元，及自民國一
百一十年十月二十一日起至清償日止，按週年利率百分之五計算
之利息。
訴訟費用新臺幣參仟零玖拾元由被告負擔。
本判決得假執行。但被告以新臺幣貳拾捌萬貳仟柒佰玖拾陸元為
原告預供擔保，得免為假執行。
    事實及理由
一、原告主張：被告持本票裁定換發之債權憑證為執行名義，於
    民國109年8月5日向鈞院聲請強制執行原告之財產，經以109
    年度執字第84190號給付票款強制執行事件(下稱系爭執行事
    件)受理，並囑託臺灣臺中地方法院(下稱臺中地院)民事執
    行處執行，經臺中地院以109年度司執助字2976號給付票款
    強制執行事件(下稱系爭囑託執行事件)受理，並於109年8月
    13日核發執行命令(扣押命令)，禁止原告在新臺幣(下同)3,
    356,852元，及自88年6月28日起至清償日止，按週年利率9.
    75%計算之利息範圍內收取對第三人福大材料科技股份有限
    公司(下稱福大公司)之薪資債權或為其他處分，同年8月31
    日再核發執行命令(移轉命令)，將原告對福大公司每月可處
    分1/3薪資債權自109年8月起移轉予被告，原告收受前開執
    行命令後，於109年9月26日向臺中地院提起債務人異議之訴
    ，主張本票債權請求權罹於時效，起訴狀繕本於同年10月5
    日送達被告，嗣臺中地院109年度訴字第3167號判決，以被
    告之本票債權請求權已罹於時效而消滅為由，判決撤銷系爭
    執行事件及系爭囑託執行事件之強制執行程序，及命被告不
    得執系爭債權憑證為執行名義對原告為強制執行，被告不服
    提起上訴，經臺灣高等法院臺中分院以110年度上字第281號
    判決駁回上訴確定。又福大公司已依前開執行命令及被告之
    通知，自109年10月12日起至110年7月12日止，按月將原告
    每月1/3薪資、獎金，合計282,796元匯至被告帳戶，系爭本
    票債權請求權已罹於時效消滅，且原告於109年10月5日已對
    被告為時效抗辯拒絕給付，則被告於系爭囑託執行事件，自
    109年10月12日起至110年7月12日止因法院強制執行而受領
    之給付282,796元，乃非基於原告之任意給付，被告受領該
    款項即無法律上原因，核屬不當得利，原告自得依民法第17
    9條規定，請求被告返還，為此提起本件訴訟等語，並聲明
    ：㈠被告應給付原告282,796元，及自起訴狀繕本送達翌日起
    至清償日止，按週年利5%計算之利息。㈡願供擔保請准宣告
    假執行。
二、被告則以：原告稱其於109年9月26日向臺中地院提起債務人
    異議之訴，主張本票債權請求權已罹於時效消滅，故自同年
    10月5日被告收受起訴狀繕本時，已生時效抗辯效力，然縱
    原告提起時效抗辯，至多也僅是該案債務有時效完成疑慮，
    在未經法院實體判決確定前，該債務之時效難認業已完成，
    是以在被告所持債權時效尚未經判決確定消滅之前，被告自
    強制執行程序中所受領之款項，難謂為不當得利；況我國強
    制執行法亦設有救濟管道，原告可於執行程序中供擔保以聲
    請停止執行，原告未行使其權利，難謂有權利保護之必要；
    再系爭執行事件之強制執行程序業已終結，且被告於臺灣高
    等法院臺中分院110年度上字第281號民事判決確定後(110年
    9月7日)，即無再自福大公司受領原告之薪資債權，亦難謂
    有何不當得利情事；倘原告真意係主張不知時效為由，亦無
    理由等語，資為抗辯，並聲明：原告之訴駁回。
三、原告於109年8月5日執臺中地院97年8月26日中院彥民執97執
    十字第67934號債權憑證為執行名義(原執行名義：本院90年
    度票字第22649號民事裁定及確定證明書)，聲請強制執行原
    告對福大公司之薪資債權，經本院以系爭執行事件受理，並
    囑託臺中地院以系爭囑託執行事件受理，臺中地院於109年8
    月13日核發扣押命令，禁止原告於在3,356,852元，及自88
    年6月28日起至清償日止，按週年利率9.75%計算之利息範圍
    內收取對福大公司之薪資債權1/3或為其他處分，同年8月31
    日再核發移轉命令，將原告對福大公司每月可處分薪資債權
    1/3自109年8月起移轉予被告；福大公司依前揭執行令扣押
    原告109年9月至110年6月之薪資債權1/3，合計282,796元，
    並均匯款至被告指定之凱基銀行第0000000000000號帳戶；
    原告於109年9月26日對被告提起債務人異議之訴，經臺中地
    院以109年度訴字第3167號民事判決判決系爭執行事件及系
    爭囑託執行事之強制執行程序應予撤銷，被告提起上訴，亦
    經臺灣高等法院臺中分院以110年度上字第281號民事判決判
    決上訴駁回確定，有本院109年8月10日北院忠109司執辛841
    90字第1099009265號函、扣押命令、移轉命令、民事起訴狀
    、臺中地院109年度訴字第3167號民事判決、臺灣高等法院
    臺中分院110年度上字第281號民事判決暨確定證明書、被告
    109年9月4日法院強制執行款項收取通知單、福大公司之原
    告薪資扣明細、整批匯款資料清單可稽(見本院卷第21-31、
    35-59頁)，復經本院依職權調閱上開民事判決案卷、強制執
    行案卷，審核屬實，且為兩造所不爭，堪信為真實。
四、本院得心證之理由：
　  原告主張於109年10月5日已對被告為時效抗辯拒絕給付，被
    告受領福大公司自109年10月12日起至110年7月12日止所移
    轉之原告薪資282,796元，應依不當得利法律關係返還，則
    為被告否認，並以前詞置辯，茲析論如下：
　㈠按無法律上之原因而受利益，致他人受損害者，應返還其利
    益；時效完成後，債務人得拒絕給付；請求權已經時效消滅
    ，債務人仍為履行之給付者，不得以不知時效為理由，請求
    返還；其以契約承認該債務或提出擔保者亦同，民法第179
    條前段、第144條定有明文。復請求權之消滅時效完成後，
    依民法第144條第1項規定，債務人得拒絕給付，固係採抗辯
    權發生主義，債務人僅因而取得拒絕給付之抗辯權，並非使
    請求權當然消滅。惟如債務人行使此項抗辯權，表示拒絕給
    付，債權人之請求權利因而確定的歸於消滅，債務人即無給
    付之義務，嗣後如因法院之強制執行而為給付，因非基於債
    務人任意為之，依民法第180條第3款規定之反面解釋，債務
    人自得依不當得利之規定，請求債權人返還(最高法院97 年
    度台上字第1113號判決參照)。次按非對話而為意思表示者
    ，其意思表示，以通知達到相對人時，發生效力，民法第95
    條第1項前段亦定有明文。
  ㈡經查，原告以被告之本票債權請求權已罹於時效，原告為時
    效抗辯得拒絕給付為由，對被告提起債務人異議之訴，經臺
    中地院以110年度上字第281號事件受理，而起訴狀繕本於10
    9年10月5日受送被告，此為兩造所不爭(見本院卷第33、95
    頁)，則原告時效抗辯之意思表示已經於該日通知達到被告
    ，揆諸上開說明，原告自該日起即無給付義務，惟於該日以
    前所為的給付，因為時效抗辯的通知尚未到達被告，所以並
    不發生時效抗辯的效力，被告在該日以前收取的金額仍是有
    法律上的原因。復查，福大公司係自109年9月開始扣押並移
    轉原告薪資債權1/3予被告，並自109年10月12日始進行第一
    次匯款，有福大公司之原告薪資扣明細、整批匯款資料清單
    可考(見本院卷第51-59頁)，即被告於109年10月12日始因法
    院強制執行而受領之原告薪資282,796元，均係於上開原告
    之時效抗辯通知到達被告後所受領，且非基於原告所為之任
    意給付，故被告受領前揭原告薪資282,796元即無法律上之
    原因，核屬不當得利，是原告依民法第179條規定，請求被
    告返還，洵屬有據。
　㈢至被告辯稱原告之時效抗辯，未經法院實體判決確定前，該
    債務之時效難認業已完成云云，然按消滅時效之效力，我國
    民法係採抗辯權發生主義，故請求權之消滅時效完成後，債
    務人僅取得得向債權人為拒絕給付之抗辯權，而債務人行使
    其消滅時效抗辯權，自應向債權人以意思表示為之，始發生
    效力。本件原告時效抗辯之意思表示已經於109年10月5日通
    知達到被告，被告之本票債權請求權因而確定的歸於消滅，
    原告自該日起即無給付義務，故被告上開辯詞，自難憑採。
  ㈣末按遲延之債務，以支付金錢為標的者，債權人得請求依法
    定利率計算之遲延利息；應付利息之債務，其利率未經約定
    ，亦無法律可據者，週年利率為百分之五；給付無確定期限
    者，債務人於債權人得請求給付時，經其催告而未為給付，
    自受催告時起，負遲延責任。其經債權人起訴而送達訴狀，
    或依督促程序送達支付命令，或為其他相類之行為者，與催
    告有同一之效力，民法第233條第1項前段、第203條、第229
    條第2項分別有明文規定。本件原告之請求，核屬無確定期
    限之給付，自應經原告催告未為給付，被告始負遲延責任。
    準此，原告請求被告給付自起訴狀繕本送達翌日即110年10
    月21日（見本院卷第67頁）起至清償日止，按週年利率5%計
    算之利息，核無不合，併予准許。
五、綜上所述，原告據以提起本訴，請求被告給付282,796元，
    及自起訴狀繕本送達翌日即110年10月21日起至清償日止，
    按週年利率5%計算之利息，為有理由，應予准許。
六、本件係就民事訴訟法第427條訴訟適用簡易程序所為被告敗
    訴之判決，依同法第389條第1項第3款規定，應依職權宣告
    假執行，並依同法第392條第2項規定，依職權宣告被告如預
    供擔保，得免為假執行。
七、本件事證已臻明確，兩造其餘攻擊防禦方法及證據，核與判
    決之結果不生影響，爰不一一論列，併此敘明。
八、訴訟費用負擔之依據：民事訴訟法第78條。本件訴訟費用額
    ，依後附計算書確定如主文第2項所示金額。
中　　華　　民　　國　　111 　年　　2 　　月　　15　　日
                  臺北簡易庭    法  官  葉藍鸚
訴訟費用計算書
項　　    目               金　額（新臺幣）　　   備　註
第一審裁判費   　 　　     3,090元
合　　　　計　　　         3,090元
以上正本係照原本作成。
如不服本判決，應於判決送達後20日內向本庭提出上訴狀（須按
他造當事人之人數附繕本）。如委任律師提起上訴者，應一併繳
納上訴審裁判費。
中　　華　　民　　國　　111 　年　　2 　　月　　15　　日
                                書記官  林錫欽